ACORDAO-COMPLETO-2435650

ACÓRDÃO 13357/2020 ATA 42/2020 - PRIMEIRA CÂMARA

VISTOS, relatados e discutidos estes autos de tomada de contas especial instaurada pelo Instituto Nacional do Seguro Social (INSS) em desfavor de Hamilton Bernardes, ex-servidor de seu quadro, em razão da habilitação e concessão irregular de benefícios previdenciários em decorrência de atos praticados na Agência de Previdência Social em São José, vinculada à Gerência Executiva do INSS em Florianópolis/SC,
ACORDAM os Ministros do Tribunal de Contas da União, reunidos em sessão da Primeira Câmara, ante as razões expostas pelo Relator, em:
9.1. excluir da relação processual Argeu Patrício (XXX.981.069-XX) , Gilmar Kurtz (XXX.726.369-XX) e Jaci Vieira Vitorino (XXX.344.309-XX) ;
9.2. considerar revel Hamilton Bernardes (XXX.584.649-XX) , para todos os efeitos, dando-se prosseguimento ao processo, nos termos do art. 12, § 3º, da Lei 8.443/1992;
9.3. com fundamento nos arts. 1º, inciso I, 16, inciso III, alíneas "b" e "c", e 19, da Lei 8.443/1992, julgar irregulares as contas de Hamilton Bernardes (XXX.584.649-XX) , condenando-o ao pagamento do débito a seguir discriminado, atualizado monetariamente e acrescido dos juros de mora devidos, calculado desde a data de ocorrência indicada até sua efetiva quitação, na forma da legislação vigente, fixando o prazo de 15 (quinze) dias, a contar do recebimento da notificação, para que seja comprovado, perante este Tribunal, o recolhimento da quantia aos cofres do Instituto Nacional do Seguro Social, nos termos do art. 23, inciso III, alínea "a", da referida Lei, c/c o art. 214, inciso III, alínea "a", do Regimento Interno do TCU:
	Data da ocorrência
	Valor histórico (R$) 

	29/01/2008
	938,00

	06/03/2008
	1.172,00

	08/04/2008
	1.186,00

	06/05/2008
	1.186,00

	09/06/2008
	1.186,00

	03/07/2008
	1.186,00

	07/08/2008
	1.186,00

	03/09/2008
	1.186,02

	03/09/2008
	592,98

	03/10/2008
	1.186,00

	06/11/2008
	1.186,00

	03/12/2008
	1.186,94

	03/12/2008
	592,98

	06/01/2009
	1.186,00

	04/02/2009
	1.186,00

	04/03/2009
	1.257,00

	07/04/2009
	1.257,00

	06/05/2009
	1.257,00

	05/06/2009
	1.257,00

	06/07/2009
	1.257,00

	10/08/2009
	1.257,00

	08/09/2009
	1.256,92

	08/09/2009
	628,08

	07/10/2009
	1.257,00

	06/11/2009
	1.257,00

	03/12/2009
	1.256,46

	03/12/2009
	628,08

	06/01/2010
	1.257,00

	03/02/2010
	1.334,00

	03/03/2010
	1.334,00

	06/04/2010
	1.334,00

	05/05/2010
	1.334,00

	07/06/2010
	1.334,00

	06/07/2010
	1.334,00

	04/08/2010
	1.353,90

	04/08/2010
	119,10

	06/09/2010
	1.353,44

	06/09/2010
	676,56

	05/10/2010
	1.354,00

	05/11/2010
	1.354,00

	03/12/2010
	1.353,71

	03/12/2010
	676,57

	06/01/2011
	1.354,00

	04/02/2011
	1.440,00

	10/03/2011
	1.440,00

	18/04/2011
	1.440,00

	05/05/2011
	1.440,00

	06/06/2011
	1.440,00

	31/01/2008
	659,00

	07/03/2008
	823,00

	07/04/2008
	833,00

	08/05/2008
	833,40

	10/06/2008
	833,40

	08/07/2008
	833,40

	25/08/2008
	833,40

	05/09/2008
	833,15

	05/09/2008
	416,25

	20/10/2008
	833,40

	19/11/2008
	833,40

	05/12/2008
	832,97

	05/12/2008
	416,25

	08/01/2009
	833,40

	09/02/2009
	833,40

	09/03/2009
	882,40

	07/04/2009
	881,78

	08/05/2009
	881,78

	05/06/2009
	881,78

	07/07/2009
	881,78

	07/08/2009
	881,78

	08/09/2009
	881,78

	08/09/2009
	440,89

	07/10/2009
	881,78

	09/11/2009
	881,78

	07/12/2009
	881,78

	07/12/2009
	440,89

	08/01/2010
	881,78

	05/02/2010
	935,92

	05/03/2010
	935,92

	08/04/2010
	935,92

	07/05/2010
	935,92

	08/06/2010
	935,92

	07/07/2010
	935,92

	09/08/2010
	949,85

	09/08/2010
	83,58

	08/09/2010
	949,85

	08/09/2010
	474,92

	07/10/2010
	949,85

	08/11/2010
	949,85

	07/12/2010
	949,85

	07/12/2010
	474,92

	07/01/2011
	949,85

	07/02/2011
	1.010,73

	10/03/2011
	1.010,73

	07/04/2011
	1.010,73

	06/05/2011
	1.010,73

	07/06/2011
	1.010,73

	07/07/2011
	1.010,73

	28/04/2008
	167,00

	19/05/2008
	833,00

	05/06/2008
	833,00

	07/07/2008
	833,00

	06/08/2008
	833,00

	04/09/2008
	833,67

	04/09/2008
	312,33

	03/10/2008
	833,00

	05/11/2008
	833,00

	05/12/2008
	833,54

	05/12/2008
	312,33

	19/01/2009
	833,00

	20/02/2009
	833,00

	20/03/2009
	833,00

	22/04/2009
	833,00

	07/05/2009
	833,00

	15/06/2009
	833,00

	13/07/2009
	833,00

	05/08/2009
	882,19

	03/09/2009
	882,19

	03/09/2009
	441,09

	05/10/2009
	882,19

	05/11/2009
	882,19

	03/12/2009
	882,19

	03/12/2009
	441,09

	06/01/2010
	882,19

	03/02/2010
	936,35

	03/03/2010
	936,35

	06/04/2010
	936,35

	05/05/2010
	936,35

	04/06/2010
	936,35

	05/07/2010
	936,35

	04/08/2010
	950,11

	04/08/2010
	82,56

	03/09/2010
	950,11

	03/09/2010
	475,05

	05/10/2010
	950,11

	04/11/2010
	950,11

	03/12/2010
	950,11

	03/12/2010
	475,06

	05/01/2011
	950,11

	03/02/2011
	1.011,01

	03/03/2011
	1.011,01

	05/04/2011
	1.011,01

	04/05/2011
	1.011,01

	03/06/2011
	1.011,01

	05/07/2011
	1.011,01

	03/08/2011
	1.011,01

	05/09/2011
	1.011,58

	05/09/2011
	506,79

	05/09/2011
	3,99

	05/10/2011
	1.011,58

	14/09/2010
	170,88

	14/09/2010
	170,12

	08/10/2010
	1.021,00

	03/11/2010
	1.021,00

	02/12/2010
	1.021,09

	02/12/2010
	170,13

	04/01/2011
	1.021,00

	02/02/2011
	1.052,00

	02/03/2011
	1.052,00

	05/04/2011
	1.052,00

	03/05/2011
	1.052,00

	02/06/2011
	1.052,00

	04/07/2011
	1.052,00

	02/08/2011
	1.052,00

	02/09/2011
	1.051,90

	02/09/2011
	525,95

	02/09/2011
	3,57

	04/10/2011
	1.052,00

	03/11/2011
	1.052,00

	02/12/2011
	1.052,65

	02/12/2011
	525,95

	03/01/2012
	1.052,00

	02/02/2012
	1.116,00

	02/03/2012
	1.116,00

	12/07/2007
	451,00

	16/08/2007
	1.041,00

	10/09/2007
	1.040,70

	10/09/2007
	260,17

	05/10/2007
	1.040,70

	08/11/2007
	1.040,70

	07/12/2007
	1.040,70

	07/12/2007
	260,18

	08/01/2008
	1.040,70

	12/02/2008
	1.040,70

	07/03/2008
	1.040,70

	07/04/2008
	1.087,01

	08/05/2008
	1.087,01

	06/06/2008
	1.087,01

	07/07/2008
	1.087,01

	07/08/2008
	1.087,01

	05/09/2008
	1.087,01

	05/09/2008
	543,50

	07/10/2008
	1.087,01

	07/11/2008
	1.087,01

	05/12/2008
	1.087,01

	05/12/2008
	543,51

	08/01/2009
	1.087,01

	06/02/2009
	1.087,01

	06/03/2009
	1.151,36

	07/04/2009
	1.151,36

	08/05/2009
	1.151,36

	05/06/2009
	1.151,36

	07/07/2009
	1.151,36

	07/08/2009
	1.151,36

	08/09/2009
	1.151,36

	08/09/2009
	575,68

	07/10/2009
	1.151,36

	09/11/2009
	1.151,36

	07/12/2009
	1.151,36

	07/12/2009
	575,68

	08/01/2010
	1.151,36

	05/02/2010
	1.222,05

	05/03/2010
	1.222,05

	08/04/2010
	1.222,05

	07/05/2010
	1.222,05

	08/06/2010
	1.222,05

	07/07/2010
	1.222,05

	06/08/2010
	1.240,24

	06/08/2010
	109,14

	08/09/2010
	1.240,24

	08/09/2010
	620,12

	07/10/2010
	1.240,24

	08/11/2010
	1.240,24

	07/12/2010
	1.240,24

	07/12/2010
	620,12

	07/01/2011
	1.240,24

	07/02/2011
	1.319,73

	10/03/2011
	1.319,73

	07/04/2011
	1.319,73

	06/05/2011
	1.319,73

	07/06/2011
	1.319,73

	10/09/2009
	1.107,00

	10/09/2009
	1.383,36

	10/09/2009
	345,64

	07/10/2009
	1.383,00

	06/11/2009
	1.383,00

	07/12/2009
	1.382,96

	07/12/2009
	345,64

	05/01/2010
	1.383,00

	05/02/2010
	1.438,00

	05/03/2010
	1.438,00

	05/04/2010
	1.438,00

	05/05/2010
	1.438,00

	07/06/2010
	1.438,00

	05/07/2010
	1.437,58

	05/07/2010
	384,58

	06/08/2010
	1.459,20

	06/08/2010
	127,80

	03/09/2010
	1.458,70

	03/09/2010
	729,30

	06/10/2010
	1.459,00

	04/11/2010
	1.459,00

	02/12/2010
	1.458,69

	02/12/2010
	729,31

	04/01/2011
	1.459,00

	07/02/2011
	1.552,97

	04/03/2011
	1.552,97

	04/04/2011
	1.552,84

	03/05/2011
	1.552,87

	02/06/2011
	1.552,87

	04/07/2011
	1.552,87

	03/08/2011
	1.552,87

	02/09/2011
	1.553,22

	02/09/2011
	776,49

	02/09/2011
	6,16

	04/10/2011
	1.553,87

	03/11/2011
	1.553,87

	02/12/2011
	1.553,43

	02/12/2011
	776,49

	04/01/2012
	1.553,87

	02/02/2012
	1.647,40

	02/03/2012
	1.647,40

	10/02/2011
	861,46

	10/02/2011
	143,54

	10/02/2011
	1.732,47

	11/03/2011
	1.732,47

	08/04/2011
	1.732,47

	12/05/2011
	1.732,41

	10/06/2011
	1.732,41

	07/07/2011
	1.732,41

	05/08/2011
	1.732,41

	08/09/2011
	1.733,45

	08/09/2011
	866,46

	08/09/2011
	6,02

	07/10/2011
	1.733,47

	07/11/2011
	1.733,47

	07/12/2011
	1.733,91

	07/12/2011
	866,46

	05/01/2012
	1.733,47

	07/02/2012
	1.839,09

	08/03/2012
	1.839,09

	13/04/2012
	1.839,09

	08/05/2012
	1.839,09

9.4. com fundamento no art. 57 da Lei 8.443/1992, aplicar a Hamilton Bernardes (XXX.584.649-XX) multa no valor de R$ 35.000,00 (trinto e cinco mil reais) , atualizado monetariamente desde a data do presente acórdão até a do efetivo recolhimento, se for pago após o vencimento, na forma da legislação vigente, fixando o prazo de 15 (quinze) dias, a contar do recebimento da notificação, para que seja comprovado, perante este Tribunal, o recolhimento da quantia ao Tesouro Nacional, nos termos do art. 23, inciso III, alínea "a", da referida Lei, c/c o art. 214, inciso III, alínea "a", do Regimento Interno do TCU;
9.5. com fundamento no art. 26 da Lei 8.443/1992, autorizar, se requerido, o pagamento da importância devida em até 36 (trinta e seis) parcelas mensais e consecutivas, fixando o prazo de 15 (quinze) dias, a contar do recebimento da notificação, para que seja comprovado, perante este Tribunal, o recolhimento da primeira parcela, e de 30 (trinta) dias, a contar da parcela anterior, para que seja comprovado o recolhimento das demais parcelas, devendo incidir sobre cada valor mensal os devidos acréscimos legais, na forma prevista na legislação vigente, além de alertar que a falta de comprovação do recolhimento de qualquer parcela importará no vencimento antecipado do saldo devedor, nos termos do art. 217 do Regimento Interno do TCU;
9.6. com fundamento no art. 28 da Lei 8.443/1992, autorizar, desde logo, a cobrança judicial das dívidas, caso não atendida a notificação;
9.7. com fundamento no art. 16, § 3º, da Lei 8.443/1992, c/c art. 209, § 7º, do Regimento Interno do TCU, remeter cópia deste acórdão à Procuradoria da República em Santa Catarina, para adoção das medidas que entender cabíveis;
9.8. encaminhar cópia deste acórdão ao Instituto Nacional do Seguro Social e ao responsável.

Tomada de Contas Especial instaurada pelo INSS em razão da habilitação e concessão irregular de benefícios previdenciários.

Primeira Câmara

Superintendência Estadual do INSS em Florianópolis/SC (INSS/MPS).

3. Responsáveis: Argeu Patricio (XXX.981.069-XX); Gilmar Kurtz (XXX.726.369-XX); Hamilton Bernardes (XXX.584.649-XX); Jaci Vieira Vitorino (XXX.344.309-XX).

13.1. Ministros presentes: Walton Alencar Rodrigues (Presidente), Benjamin Zymler, Bruno Dantas (Relator) e Vital do Rêgo.
13.2. Ministros-Substitutos presentes: Augusto Sherman Cavalcanti e Weder de Oliveira.

BRUNO DANTAS

Por registrar as principais ocorrências no andamento dos autos até o momento, resumindo os fundamentos das peças acostadas, adoto como relatório, com os ajustes necessários, a instrução da secretaria responsável pela análise do processo (peça 75) , que contou com a anuência do corpo diretivo da unidade (peças 76 e 77) e do Ministério Público junto ao TCU (peça 78) :
"INTRODUÇÃO
1. Cuidam os autos de tomada de contas especial instaurada por Instituto Nacional do Seguro Social, em desfavor de Hamilton Bernardes (XXX.584.649-XX) , na condição de ex-servidor (gestor dos recursos) , em razão de habilitação e concessão de aposentadoria, mediante a inserção de dados fictícios no sistema com cômputo indevido de período de contribuição e de atividade especial no âmbito da Agência de Previdência Social em São José, vinculada à Gerência Executiva do INSS em Florianópolis/SC (GEXFLO) .
HISTÓRICO
2. Em 26/4/2018, com fundamento na IN/TCU 71/2012, o dirigente da instituição Instituto Nacional do Seguro Social autorizou a instauração da tomada de contas especial (peça 1) . O processo foi registrado no sistema e-TCE com o número 675/2018.
3. O fundamento para a instauração da Tomada de Contas Especial, conforme consignado na matriz de responsabilização elaborada pelo tomador de contas, foi a constatação da seguinte irregularidade:
Habilitação e concessão de aposentadoria, mediante a inserção de dados fictícios no sistema com cômputo indevido de período de contribuição e de atividade especial no âmbito da Agência de Previdência Social em São José, vinculada à Gerência Executiva do INSS em Florianópolis/SC (GEXFLO) .
4. Os responsáveis arrolados na fase interna foram devidamente comunicados e, diante da ausência de justificativas suficientes para elidir a irregularidade e da não devolução dos recursos, instaurou-se a tomada de contas especial.
5. No relatório de tomada de contas especial 35346.000345/2018-74 (peça 50) , o tomador de contas concluiu que o prejuízo importaria no valor original de R$ 299.821,05, imputando-se a responsabilidade a Hamilton Bernardes, na condição de gestor dos recursos, ex-servidor do INSS.
6. Em 8/8/2019, a Controladoria-Geral da União emitiu o relatório de auditoria 887/2019 (peça 51) , em concordância com o relatório do tomador de contas. O certificado de auditoria 887/2019 e o parecer do dirigente do órgão de controle interno concluíram pela irregularidade das presentes contas (peças 52 e 53) .
7. Em 21/8/2019, o ministro responsável pela área atestou haver tomado conhecimento das conclusões contidas no relatório e certificado de auditoria, bem como do parecer conclusivo do dirigente do órgão de controle interno, manifestando-se pela irregularidade das contas, e determinou o encaminhamento do processo ao Tribunal de Contas da União (peça 54) .
8. Na primeira instrução (peça 56) , verificou-se a ausência de documentos que registrem os atos praticados por Hamilton Bernardes (XXX.584.649-XX) que importaram na concessão irregular dos benefícios do INSS em apreço, objeto do processo de TCE/INSS 35346.000345/2018-74, considerando a citação de que tal responsabilidade foi evidenciada em relatórios Auditoria de Benefício (v. peça 11, p. 23, 27 e 33) .
8.1. Na mesma ocasião, registrou-se que Relatório Conclusivo Individual referente a¿ concessão de benefício feita a Gilmar Kurtz (NB: 42/146.418.772-7) estava com trechos ilegíveis (v. peça 11, p. 12- 13) e que o Relatório Conclusivo Individual concernente àquele concedido a Domingos Inacio da Silveira (NB: 42/151.312.137-2) estava incompleto, pois só tinha havido a juntada da primeira folha do referido relatório (v. peça 11, p. 29) .
8.2. Assim, concluiu-se, para a devida configuração da autoria e responsabilização dos atos impugnados, que se devia promover diligência junto ao INSS para que se procedesse a juntada, aos presentes autos, dos relatórios Auditoria de Benefício citados e de cópias legíveis e integrais dos relatórios conclusivos individuais mencionados acima.
9. Em resposta à diligência promovida pela Seproc (peça 59) , o INSS apresentou, em 11/12/2019, intempestivamente, os documentos relativos às concessões dos benefícios pagos em favor dos beneficiários a seguir, atendendo a diligência realizada:
a.1) Adizio Felicidade da Costa (NB: 42/141.116.083-2) , peça 63, p. 544, 587-591, 631-633;
a.2) Argeu Patrício (NB: 42/141.116.085-9) , peça 63, p. 195, 240-247, 383-387;
a.3) Carlos Alberto Pereira Dias (NB: 42/141.116.373-4) , peça 63, p. 2, 17, 44-48, 128-130;
a.4) Domingos Inacio da Silveira (NB: 42/151.312.137-2) , peça 63, p. 654, 675-678, 711-714;
a.5) Ernesto José Werner (NB: 42/137.219.890-0) , peça 63, p. 399, 431-435, 518-520;
a.6) Gilmar Kurtz (NB: 42/146.418.772-7) , peça 63, p. 822, 860-866, 885-889;
a.7) Jaci Vieira Vitorino (NB: 42/151.935.404-2) , peça 63, p. 731, 754-758, 811-812;
b) cópias legíveis e integrais dos Relatórios Conclusivos Individuais referentes à:
b.1) Domingos Inacio da Silveira (NB: 42/151.312.137-2) , peça 63, p. 722-724.
b.2) Gilmar Kurtz (NB: 42/146.418.772-7) , peça 63, p. 890-891;
10. Na instrução seguinte (peça 67) , analisando-se os documentos nos autos, concluiu-se pela necessidade de realização de citação para as irregularidades a seguir.
11. Irregularidade 1: habilitação e concessão de aposentadoria, sem a presença do segurado e sem apresentação de procuração, com uso de documentos falsos, com a inserção de períodos de atividade indevidos no tempo de serviço/contribuição, com a conversão indevida de tempo de atividade em atividade especial sem a devida comprovação e falhas na instrução do processo de concessão, considerando:
a) a habilitação de benefícios sem comprovação da presença do segurado ou de ter sido regularmente representado por procuração:
a.1) Adizio Felicidade da Costa (NB: 42/141.116.083-2) (Relatório final do PAD, peça 6, p. 12, item 24.1; relatório do Inquérito Policial-SR/DPF/SC 602/2012-4, peça 8, p. 3; Relatório Conclusivo Individual, peça 11, p. 22, item 4) ;
a.2) Argeu Patrício (NB: 42/141.116.085-9) (Relatório final do PAD, peça 6, p. 12-13, item 24.3; relatório do Inquérito Policial-SR/DPF/SC 602/2012-4, peça 8, p. 3; Relatório Conclusivo Individual, peça 11, p. 8-9, item 3) ;
a.3) Carlos Alberto Pereira Dias (NB: 42/141.116.373-4) (Relatório final do PAD, peça 6, p. 13, item 24.5; relatório do Inquérito Policial-SR/DPF/SC 602/2012-4, peça 8, p. 3) ;
a.4) Jaci Vieira Vitorino (NB: 42/151.935.404-2) (Relatório final do PAD, peça 6, p. 17, item 24.15) ;
b) o enquadramento e/ou conversão de tempo de contribuição como se fosse de atividade especial sem comprovação de atendimento das exigências normativas aplicáveis:
b.1) Adizio Felicidade da Costa (NB: 42/141.116.083-2) (não havia os formulários para conversão de atividade especial: Relatório Final do PAD, peça 3, p. 12, item 24.1; Relatório Conclusivo Individual, peça 11, p. 22, item 4) ;
b.2) Argeu Patrício (NB: 42/141.116.085-9) referente ao (não havia os formulários para conversão de atividade especial: Relatório Final do PAD, peça 3, p. 13, item 24.3; Relatório MOB, peça 11, p. 1-2, itens 3 e 5; Relatório Conclusivo Individual, peça 11, p. 8-9, item 3) :
b.2.1) período de 17/11/1986 a 22/1/1987, empresa de ônibus Nossa Senhora da Penha S/A;
b.2.2) período de 19/3/1979 a 28/3/1979 e 22/11/1979 a 6/11/1980, empresa Jotur Auto Ônibus e Turismo Josefense Ltda.;
b.3) Carlos Alberto Pereira Dias (NB: 42/141.116.373-4) (negativa de emissão dos formulários de informações sobre atividades especiais: Relatório final do PAD, peça 6, p. 13, item 24.5; Relatório MOB, peça 11, p. 25-26) :
b.3.1) Indústria de Peças Inpel S/A;
b.3.2) Empresa União de Transporte Ltda.;
b.3.3) Primafer Industrial S/A;
b.3.4) Acrílicos Conesul Ltda.;
b.3.5) Saan Construções Metálicas Ltda.;
b.3.6) Hermes Macedo S/A;
b.3.7) Tranquilo Zommer Ltda.;
b.4) Ernesto José Werner (NB: 42/137.219.890-0) (formulários específicos em desacordo com a legislação vigente ou com indícios de fraude: Relatório final do PAD, peça 6, p. 15, item 24.9; Relatório MOB, peça 11, p. 30-31, itens 3 e 6; Relatório Conclusivo Individual, peça 11, p. 32-33) :
b.4.1) Posto Sete Ltda., formulário com fraudes na data de emissão e cargo, sem identificação do signatário;
b.4.2) Calçados Guante Ltda., formulário sem identificação do signatário;
b.4.3) Transportadora Olivo Ltda., formulário com fraude na data do preenchimento, sem identificação do signatário;
b.4.4) Transportadora Relva, formulário sem identificação do signatário;
b.5) Gilmar Kurtz (NB: 42/146.418.772-7) (formulários com irregularidades, Relatório final do PAD, peça 6, p. 15, item 24.11) :
c) uso de cópia de documento falso ou cópia falsificada de documento para comprovação de tempo de serviço:
c.1) Domingos Inacio da Silveira (NB: 42/151.312.137-2) (cópias de CTPS de menor falsa, Relatório final do PAD, peça 6, p. 14, item 24.6) ;
c.2) Jaci Vieira Vitorino (NB: 42/151.935.404-2) (cópias adulteradas de CTPS com inclusão de vínculo inexistente, Relatório final do PAD, peça 6, p. 17, item 24.15) :
d) a ausência de comprovação de vínculos empregatícios e períodos considerados na composição do tempo de serviço/contribuição a seguir:
d.1) Argeu Patrício (NB: 42/141.116.085-9) referente ao (Relatório MOB, peça 11, p. 2, itens 6 a 8; Relatório Conclusivo Individual, peça 11, p. 8-9, item 3) :
d.1.1) período de 29/11/1971 a 30/9/1974 e 29/3/1979 a 10/10/1979 da empresa Transporte Coletivo Taner Ltda.;
d.1.2) período de 1º/4/1993 a 30/3/1994 e 1º/4/1995 a 28/4/1995 da empresa Hagapeturt Viagens e Turismo Ltda.;
d.1.3) período de 2/7/1990 a 22/2/1993 da Transportadora Dois Irmãos Ltda.;
d.2) Domingos Inacio da Silveira (NB: 42/151.312.137-2) (Relatório Conclusivo Individual, peça 63, p. 722) ;
d.2.1) período de 3/8/1971 a 4/11/1974 da empresa Armários Imbutidos Catarinense;
d.2.2) período 5/11/1974 a 31/12/1977 da empresa Armatec Técnica Armários Ltda.;
d.2.3) período de 11/1/1982 a 10/1/1983 da empresa Construtora Líder Ltda.;
d.3) Ernesto José Werner (NB: 42/137.219.890-0) (ausente cópia da CTPS, Relatório final do PAD, peça 6, p. 15, item 24.9) ;
d.4) Gilmar Kurtz (NB: 42/146.418.772-7) (Relatório final do PAD, peça 6, p. 15, item 24.11; Relatório Conclusivo Individual, peça 63, p. 890, item 6) :
d.4.1) período de 1º/5/1971 a 30/5/1975 da Empresas Associadas de Transportes Ltda.;
d.5) Jaci Vieira Vitorino (NB: 42/151.935.404-2) (Relatório final do PAD, peça 6, p. 17, item 24.15; Relatório Conclusivo Individual, peça 11, p. 14, itens 3 e 4) :
d.5.1) período de 24/10/1974 a 28/1/1979 da Empresa Limonense Ltda.;
d.5.2) período de 19/12/1980 a 28/4/1981 da Hermes Macedo S/A;
e) ausência de documento/procedimento obrigatório na formação do processo de concessão de Jaci Vieira Vitorino (NB: 42/151.935.404-2) (cópias de CTPS de menor e de adulto sem autenticação, Relatório final do PAD, peça 6, p. 17, item 24.15; Relatório Conclusivo Individual, peça 11, p. 14, item 5) .
11.1. Evidências da irregularidade: documentos presentes nas peças 6, 8, 11, 15, 16, 17, 18, 24.
11.2. Normas infringidas: Lei 8.213, de 24 de julho de 1991, art. 52, que estabelece ser a aposentadoria por tempo de serviço devida, cumprida e comprovada a carência exigida; Decreto 3.048, de 06 de maio de 1999, arts. 56, 60 e 62, em sua então primeira redação, concernentes às exigências para a contagem do tempo de serviço e de contribuição e para a concessão de aposentadoria por tempo de contribuição, art. 188, sobre a carência mínima para reconhecimento do direito à aposentadoria.
11.3. Débitos relacionados ao responsável Hamilton Bernardes (XXX.584.649-XX) referente à concessão feita ao (s) beneficiário (s) :
11.3.1. Adizio Felicidade da Costa (NB: 42/141.116.083-2) :
	Data da ocorrência
	Valor histórico (R$) 

	29/01/2008
	938,00

	06/03/2008
	1.172,00

	08/04/2008
	1.186,00

	06/05/2008
	1.186,00

	09/06/2008
	1.186,00

	03/07/2008
	1.186,00

	07/08/2008
	1.186,00

	03/09/2008
	1.186,02

	03/09/2008
	592,98

	03/10/2008
	1.186,00

	06/11/2008
	1.186,00

	03/12/2008
	1.186,94

	03/12/2008
	592,98

	06/01/2009
	1.186,00

	04/02/2009
	1.186,00

	04/03/2009
	1.257,00

	07/04/2009
	1.257,00

	06/05/2009
	1.257,00

	05/06/2009
	1.257,00

	06/07/2009
	1.257,00

	10/08/2009
	1.257,00

	08/09/2009
	1.256,92

	08/09/2009
	628,08

	07/10/2009
	1.257,00

	06/11/2009
	1.257,00

	03/12/2009
	1.256,46

	03/12/2009
	628,08

	06/01/2010
	1.257,00

	03/02/2010
	1.334,00

	03/03/2010
	1.334,00

	06/04/2010
	1.334,00

	05/05/2010
	1.334,00

	07/06/2010
	1.334,00

	06/07/2010
	1.334,00

	04/08/2010
	1.353,90

	04/08/2010
	119,10

	06/09/2010
	1.353,44

	06/09/2010
	676,56

	05/10/2010
	1.354,00

	05/11/2010
	1.354,00

	03/12/2010
	1.353,71

	03/12/2010
	676,57

	06/01/2011
	1.354,00

	04/02/2011
	1.440,00

	10/03/2011
	1.440,00

	18/04/2011
	1.440,00

	05/05/2011
	1.440,00

	06/06/2011
	1.440,00

11.3.2. Argeu Patrício (NB: 42/141.116.085-9) :
	Data da ocorrência
	Valor histórico (R$) 

	31/01/2008
	659,00

	07/03/2008
	823,00

	07/04/2008
	833,00

	08/05/2008
	833,40

	10/06/2008
	833,40

	08/07/2008
	833,40

	25/08/2008
	833,40

	05/09/2008
	833,15

	05/09/2008
	416,25

	20/10/2008
	833,40

	19/11/2008
	833,40

	05/12/2008
	832,97

	05/12/2008
	416,25

	08/01/2009
	833,40

	09/02/2009
	833,40

	09/03/2009
	882,40

	07/04/2009
	881,78

	08/05/2009
	881,78

	05/06/2009
	881,78

	07/07/2009
	881,78

	07/08/2009
	881,78

	08/09/2009
	881,78

	08/09/2009
	440,89

	07/10/2009
	881,78

	09/11/2009
	881,78

	07/12/2009
	881,78

	07/12/2009
	440,89

	08/01/2010
	881,78

	05/02/2010
	935,92

	05/03/2010
	935,92

	08/04/2010
	935,92

	07/05/2010
	935,92

	08/06/2010
	935,92

	07/07/2010
	935,92

	09/08/2010
	949,85

	09/08/2010
	83,58

	08/09/2010
	949,85

	08/09/2010
	474,92

	07/10/2010
	949,85

	08/11/2010
	949,85

	07/12/2010
	949,85

	07/12/2010
	474,92

	07/01/2011
	949,85

	07/02/2011
	1.010,73

	10/03/2011
	1.010,73

	07/04/2011
	1.010,73

	06/05/2011
	1.010,73

	07/06/2011
	1.010,73

	07/07/2011
	1.010,73

11.3.3. Carlos Alberto Pereira Dias (NB: 42/141.116.373-4) :
	Data da ocorrência
	Valor histórico (R$) 

	28/04/2008
	167,00

	19/05/2008
	833,00

	05/06/2008
	833,00

	07/07/2008
	833,00

	06/08/2008
	833,00

	04/09/2008
	833,67

	04/09/2008
	312,33

	03/10/2008
	833,00

	05/11/2008
	833,00

	05/12/2008
	833,54

	05/12/2008
	312,33

	19/01/2009
	833,00

	20/02/2009
	833,00

	20/03/2009
	833,00

	22/04/2009
	833,00

	07/05/2009
	833,00

	15/06/2009
	833,00

	13/07/2009
	833,00

	05/08/2009
	882,19

	03/09/2009
	882,19

	03/09/2009
	441,09

	05/10/2009
	882,19

	05/11/2009
	882,19

	03/12/2009
	882,19

	03/12/2009
	441,09

	06/01/2010
	882,19

	03/02/2010
	936,35

	03/03/2010
	936,35

	06/04/2010
	936,35

	05/05/2010
	936,35

	04/06/2010
	936,35

	05/07/2010
	936,35

	04/08/2010
	950,11

	04/08/2010
	82,56

	03/09/2010
	950,11

	03/09/2010
	475,05

	05/10/2010
	950,11

	04/11/2010
	950,11

	03/12/2010
	950,11

	03/12/2010
	475,06

	05/01/2011
	950,11

	03/02/2011
	1.011,01

	03/03/2011
	1.011,01

	05/04/2011
	1.011,01

	04/05/2011
	1.011,01

	03/06/2011
	1.011,01

	05/07/2011
	1.011,01

	03/08/2011
	1.011,01

	05/09/2011
	1.011,58

	05/09/2011
	506,79

	05/09/2011
	3,99

	05/10/2011
	1.011,58

11.3.4. Domingos Inacio da Silveira (NB: 42/151.312.137-2) : 
	Data da ocorrência
	Valor histórico (R$) 

	14/09/2010
	170,88

	14/09/2010
	170,12

	08/10/2010
	1.021,00

	03/11/2010
	1.021,00

	02/12/2010
	1.021,09

	02/12/2010
	170,13

	04/01/2011
	1.021,00

	02/02/2011
	1.052,00

	02/03/2011
	1.052,00

	05/04/2011
	1.052,00

	03/05/2011
	1.052,00

	02/06/2011
	1.052,00

	04/07/2011
	1.052,00

	02/08/2011
	1.052,00

	02/09/2011
	1.051,90

	02/09/2011
	525,95

	02/09/2011
	3,57

	04/10/2011
	1.052,00

	03/11/2011
	1.052,00

	02/12/2011
	1.052,65

	02/12/2011
	525,95

	03/01/2012
	1.052,00

	02/02/2012
	1.116,00

	02/03/2012
	1.116,00

11.3.5. Ernesto José Werner (NB: 42/137.219.890-0) : 
	Data da ocorrência
	Valor histórico (R$) 

	12/07/2007
	451,00

	16/08/2007
	1.041,00

	10/09/2007
	1.040,70

	10/09/2007
	260,17

	05/10/2007
	1.040,70

	08/11/2007
	1.040,70

	07/12/2007
	1.040,70

	07/12/2007
	260,18

	08/01/2008
	1.040,70

	12/02/2008
	1.040,70

	07/03/2008
	1.040,70

	07/04/2008
	1.087,01

	08/05/2008
	1.087,01

	06/06/2008
	1.087,01

	07/07/2008
	1.087,01

	07/08/2008
	1.087,01

	05/09/2008
	1.087,01

	05/09/2008
	543,50

	07/10/2008
	1.087,01

	07/11/2008
	1.087,01

	05/12/2008
	1.087,01

	05/12/2008
	543,51

	08/01/2009
	1.087,01

	06/02/2009
	1.087,01

	06/03/2009
	1.151,36

	07/04/2009
	1.151,36

	08/05/2009
	1.151,36

	05/06/2009
	1.151,36

	07/07/2009
	1.151,36

	07/08/2009
	1.151,36

	08/09/2009
	1.151,36

	08/09/2009
	575,68

	07/10/2009
	1.151,36

	09/11/2009
	1.151,36

	07/12/2009
	1.151,36

	07/12/2009
	575,68

	08/01/2010
	1.151,36

	05/02/2010
	1.222,05

	05/03/2010
	1.222,05

	08/04/2010
	1.222,05

	07/05/2010
	1.222,05

	08/06/2010
	1.222,05

	07/07/2010
	1.222,05

	06/08/2010
	1.240,24

	06/08/2010
	109,14

	08/09/2010
	1.240,24

	08/09/2010
	620,12

	07/10/2010
	1.240,24

	08/11/2010
	1.240,24

	07/12/2010
	1.240,24

	07/12/2010
	620,12

	07/01/2011
	1.240,24

	07/02/2011
	1.319,73

	10/03/2011
	1.319,73

	07/04/2011
	1.319,73

	06/05/2011
	1.319,73

	07/06/2011
	1.319,73

11.3.6. Gilmar Kurtz (NB: 42/146.418.772-7) : 
	Data da ocorrência
	Valor histórico (R$) 

	10/09/2009
	1.107,00

	10/09/2009
	1.383,36

	10/09/2009
	345,64

	07/10/2009
	1.383,00

	06/11/2009
	1.383,00

	07/12/2009
	1.382,96

	07/12/2009
	345,64

	05/01/2010
	1.383,00

	05/02/2010
	1.438,00

	05/03/2010
	1.438,00

	05/04/2010
	1.438,00

	05/05/2010
	1.438,00

	07/06/2010
	1.438,00

	05/07/2010
	1.437,58

	05/07/2010
	384,58

	06/08/2010
	1.459,20

	06/08/2010
	127,80

	03/09/2010
	1.458,70

	03/09/2010
	729,30

	06/10/2010
	1.459,00

	04/11/2010
	1.459,00

	02/12/2010
	1.458,69

	02/12/2010
	729,31

	04/01/2011
	1.459,00

	07/02/2011
	1.552,97

	04/03/2011
	1.552,97

	04/04/2011
	1.552,84

	03/05/2011
	1.552,87

	02/06/2011
	1.552,87

	04/07/2011
	1.552,87

	03/08/2011
	1.552,87

	02/09/2011
	1.553,22

	02/09/2011
	776,49

	02/09/2011
	6,16

	04/10/2011
	1.553,87

	03/11/2011
	1.553,87

	02/12/2011
	1.553,43

	02/12/2011
	776,49

	04/01/2012
	1.553,87

	02/02/2012
	1.647,40

	02/03/2012
	1.647,40

11.3.7. Jaci Vieira Vitorino (NB: 42/151.935.404-2) : 
	Data da ocorrência
	Valor histórico (R$) 

	10/02/2011
	861,46

	10/02/2011
	143,54

	10/02/2011
	1.732,47

	11/03/2011
	1.732,47

	08/04/2011
	1.732,47

	12/05/2011
	1.732,41

	10/06/2011
	1.732,41

	07/07/2011
	1.732,41

	05/08/2011
	1.732,41

	08/09/2011
	1.733,45

	08/09/2011
	866,46

	08/09/2011
	6,02

	07/10/2011
	1.733,47

	07/11/2011
	1.733,47

	07/12/2011
	1.733,91

	07/12/2011
	866,46

	05/01/2012
	1.733,47

	07/02/2012
	1.839,09

	08/03/2012
	1.839,09

	13/04/2012
	1.839,09

	08/05/2012
	1.839,09

11.4. Cofre credor: Instituto Nacional do Seguro Social.
11.5. Responsável: Hamilton Bernardes (XXX.584.649-XX) .
11.5.1. Conduta: na condição de servidor do INSS e responsável pela concessão de aposentadorias, Hamilton Bernardes promoveu a habilitação e concessão de aposentadoria, sem a presença do segurado e sem apresentação de procuração, com uso de documentos falsos, com a inserção de períodos de atividade indevidos no tempo de serviço/contribuição, com a conversão indevida de tempo de atividade em atividade especial sem a devida comprovação e falhas na instrução do processo de concessão, resultando em concessões que geraram pagamentos irregulares de benefícios, em prejuízo ao Erário federal.
11.5.2. Nexo de causalidade: a realização das concessões de aposentadoria irregulares importou em dano ao Erário federal, uma vez que propiciou pagamentos indevidos de valores a título de benefício previdenciário.
11.5.3. Culpabilidade: é dever elementar do servidor público a boa e regular execução de suas atribuições no sentido de propiciar a adequada contraprestação de serviços aos usuários do serviço público e a correto desembolso de recursos públicos decorrentes de atos de sua responsabilidade; não há, nos autos, excludentes de ilicitude, de culpabilidade e de punibilidade ou elementos que permitam concluir pela ocorrência de boa-fé do responsável, sendo razoável afirmar, por outro lado, que era exigível do responsável conduta diversa daquela que adotou, consideradas as circunstâncias que o cercavam, pois deveria ter promovido a devida verificação do atendimento das condições para concessões de benefícios previdenciários, com base na documentação apresentada pelos segurados e/ou em consultas que validem as informações disponibilizadas nos documentos em apreço.
12. Encaminhamento: citação.
12.1. Apesar de o tomador de contas haver incluído Adizio Felicidade da Costa, Argeu Patrício, Carlos Alberto Pereira Dias, Domingos Inacio da Silveira, Ernesto José Werner, Gilmar Kurtz e Jaci Vieira Vitorino como responsáveis neste processo, após análise realizada sobre a documentação acostada aos autos, conclui-se que suas responsabilidades devem ser excluídas, uma vez que não há evidências de que tenham tido participação na irregularidade aqui verificada (v. peça 67, itens 16.1.1.1 a 16.1.1.1.17) .
12.2. Em cumprimento ao pronunciamento da unidade (peça 69) , foi efetuada citação do responsável Hamilton Bernardes (XXX.584.649-XX) , nos moldes adiante:
	Comunicação: Ofício 41661/2020 - Seproc (peça 71) 
Data do Ofício: 10/8/2020
Data da Ciência: 8/9/2020 (peça 72) 
Nome do Recebedor: Juarez R. dos Santos
Observação: Ofício enviado para o endereço do responsável, conforme pesquisa de endereço no sistema da Receita Federal, custodiado pelo TCU (peça 70) .
	
13. Conforme Despacho de Conclusão das Comunicações Processuais (peça 73) , as providências inerentes às comunicações processuais foram concluídas.
14. Transcorrido o prazo regimental, o responsável Hamilton Bernardes permaneceu silente, devendo ser considerado revel, nos termos do art. 12, § 3º, da Lei 8.443/1992.
ANÁLISE DOS PRESSUPOSTOS DE PROCEDIBILIDADE DA IN/TCU 71/2012
Avaliação de Viabilidade do Exercício do Contraditório e Ampla Defesa
15. Verifica-se que não houve o transcurso de mais de dez anos desde o fato gerador sem que tenha havido a notificação dos responsáveis pela autoridade administrativa federal competente (art. 6º, inciso II, c/c art. 19 da IN/TCU 71/2012, modificada pela IN/TCU 76/2016) , uma vez que o fato gerador da irregularidade sancionada ocorreu até 8/5/2012, e o responsável foi notificado sobre a irregularidade pela autoridade administrativa competente conforme abaixo:
15.1. Hamilton Bernardes, por meio de interrogatório e notificação no PAD de 2013, peça 6, p. 3, itens 7.2 e 8; Defesa escrita no PAD de 2013, peça 6, p. 42-50; Notificação da CTCE de 3/5/2018, mediante edital publicado em 9/5/2018, peça 34.
Valor de Constituição da TCE.
16. Verifica-se, ainda, que o valor atualizado do débito apurado (sem juros) em 1º/1/2017 é de R$ 463.865,13 (peça 64) , portanto superior ao limite mínimo de R$ 100.000,00, na forma estabelecida conforme os arts. 6º, inciso I, e 19 da IN/TCU 71/2012, modificada pela IN/TCU 76/2016.
OUTROS PROCESSOS/DÉBITOS NOS SISTEMAS DO TCU COM OS MESMOS RESPONSÁVEIS
17. Informa-se que foi encontrado um outro processo no Tribunal com o mesmo responsável (peça 65) :
QUADRO 1
	Responsável
	Processos

	Hamilton Bernardes
	Processo 022.050/2019-1 - TCE instaurada pelo (a) Instituto Nacional do Seguro Social em razão de Desfalque, alcance, desvio ou desaparecimento de dinheiro, bens ou valores públicos, Gestão previdenciária, Habilitação e concessão de benefícios previdenciários com cômputo indevido de período de contribuição: período de atividade especial utilizado como tempo de contribuição sem comprovação, ausência de comprovação de tempo de rural e de carência mínima exigida para concessão do benefício, contrariando os requisitos do artigo 56 do Decreto 3.048/99 (nº da TCE no sistema: 673/2018) .

17.1. Apesar de ter sido verificada a existência de outro processo em desfavor de Hamilton Bernardes em tramitação nesta Casa (cf. Quadro 1 acima) , considera-se não ser conveniente o apensamento do presente processo a qualquer um deles, tendo em vista que tal apensamento não atenderia a expectativa de racionalização administrativa; eventual apensamento só redundaria em um incremento de complexidade no desdobramento desses processos.
17.2. A tomada de contas especial está, assim, devidamente constituída e em condição de ser instruída.
EXAME TÉCNICO
Da revelia do responsável Hamilton Bernardes
18. No caso vertente, a citação do responsável se deu em endereço proveniente de pesquisa de endereço realizada pelo TCU na base de CPFs da Receita Federal (vide peça 70) e a entrega do ofício citatório nesse endereço foi comprovada mediante a juntada do aviso de recebimento à peça 72.
19. Nos processos do TCU, a revelia não leva à presunção de que seriam verdadeiras todas as imputações levantadas contra os responsáveis, diferentemente do que ocorre no processo civil, em que a revelia do réu opera a presunção da verdade dos fatos narrados pelo autor (Acórdão 1009/2018-TCU-Plenário, Relator: BRUNO DANTAS; 2369/2013-TCU-Plenário, Relator: BENJAMIN ZYMLER e 2449/2013-TCU-Plenário, Relator: BENJAMIN ZYMLER) . Dessa forma, a avaliação da responsabilidade do agente não pode prescindir da prova existente no processo ou para ele carreada.
20. Ao não apresentar sua defesa, o responsável deixou de produzir prova da regular aplicação dos recursos sob sua responsabilidade, em afronta às normas que impõem aos gestores públicos a obrigação legal de, sempre que demandados pelos órgãos de controle, apresentar os documentos que demonstrem a correta utilização das verbas públicas, a exemplo do contido no art. 93 do Decreto-Lei 200/1967: 'Quem quer que utilize dinheiros públicos terá de justificar seu bom e regular emprego na conformidade das leis, regulamentos e normas emanadas das autoridades administrativas competentes'.
21. Mesmo as alegações de defesa não sendo apresentadas, considerando o princípio da verdade real que rege esta Corte, procurou-se buscar, em manifestações do responsável na fase interna desta Tomada de Contas Especial, se havia algum argumento que pudesse ser aproveitado a seu favor, o que não se verificou.
22. Em se tratando de processo em que a parte interessada não se manifestou acerca das irregularidades imputadas, não há elementos para que se possa efetivamente aferir e reconhecer a ocorrência de boa-fé na conduta do responsável, podendo este Tribunal, desde logo, proferir o julgamento de mérito pela irregularidade das contas, conforme os termos dos §§ 2º e 6º do art. 202 do Regimento Interno do TCU. (Acórdão 2064/2011-TCU-Primeira Câmara (relator: Ubiratan Aguiar) , 6.182/2011-TCU-1ª Câmara (relator: Weber de Oliveira) , 4.072/2010-TCU-1ª Câmara (Relator: Valmir Campelo) , 1.189/2009-TCU-1ª Câmara (Relator: Marcos Bemquerer) , 731/2008-TCU-Plenário (Relator: Aroldo Cedraz) .
23. Dessa forma, o responsável Hamilton Bernardes deve ser considerado revel, nos termos do art. 12, § 3º, da Lei 8.443/1992, devendo as contas serem julgadas irregulares, condenando-o ao débito apurado e aplicando-lhe a multa prevista no art. 57 da Lei 8.443/1992.
Prescrição da Pretensão Punitiva
24. A pretensão punitiva do TCU, conforme Acórdão 1441/2016-TCU-Plenário, Relator: Benjamin Zymler, que uniformizou a jurisprudência acerca dessa questão, subordina-se ao prazo geral de prescrição indicado no art. 205 do Código Civil, que é de dez anos, contado da data de ocorrência da irregularidade sancionada, nos termos do art. 189 do Código Civil, sendo este prazo interrompido pelo ato que ordenar a citação, a audiência ou a oitiva dos responsáveis.
25. No caso em exame, não ocorreu a prescrição, uma vez que a irregularidade sancionada ocorreu até 8/5/2012, e o ato de ordenação da citação ocorreu em 8/8/2020.
CONCLUSÃO
26. Em face da análise promovida na seção 'Exame Técnico', verifica-se que o responsável Hamilton Bernardes não logrou comprovar a boa e regular aplicação dos recursos, instado a se manifestar, optou pelo silêncio, configurando a revelia, nos termos do § 3º, do art. 12, da Lei 8.443/1992. Ademais, inexistem nos autos elementos que demonstrem a boa-fé do responsável ou a ocorrência de outras excludentes de culpabilidade.
27. A jurisprudência pacífica nesta Corte é no sentido da imprescritibilidade das ações de ressarcimento ao erário (Súmula TCU 282) . Dessa forma, identificado dano ao erário, devese instaurar e julgar o processo de tomada de contas especial para responsabilizar seus agentes causadores, respeitando o direito ao contraditório e à ampla defesa, independentemente de quando ocorreram os atos impugnados.
28. Verifica-se também que não houve a prescrição da pretensão punitiva, conforme análise já realizada.
29. Tendo em vista que não constam dos autos elementos que permitam reconhecer a boa-fé do responsável, sugere-se que as suas contas sejam julgadas irregulares, nos termos do art. 202, § 6º, do Regimento Interno do TCU, com a imputação do débito atualizado monetariamente e acrescido de juros de mora, nos termos do art. 202, §1º do Regimento Interno do TCU, descontado o valor eventualmente recolhido, com a aplicação da multa prevista no art. 57 da Lei 8.443/1992.
30. Por fim, como não houve elementos que pudessem modificar o entendimento acerca das irregularidades em apuração, mantém-se a matriz de responsabilização presente na peça 67, Apêndice I.
PROPOSTA DE ENCAMINHAMENTO
31. Diante do exposto, submetemos os autos à consideração superior, propondo ao Tribunal:
a) considerar revel o responsável Hamilton Bernardes (XXX.584.649-XX) , para todos os efeitos, dando-se prosseguimento ao processo, com fulcro no art. 12, § 3º, da Lei 8.443/1992;
b) excluir, da relação processual, Adizio Felicidade da Costa, Argeu Patrício, Carlos Alberto Pereira Dias, Domingos Inacio da Silveira, Ernesto José Werner, Gilmar Kurtz e Jaci Vieira Vitorino;
c) . julgar irregulares, nos termos dos arts. 1º, inciso I, 16, inciso III, alíneas b e c, da Lei 8.443/1992, c/c os arts. 19 e 23, inciso III, da mesma Lei, as contas do responsável Hamilton Bernardes (XXX.584.649-XX) , condenando-o ao pagamento das importâncias a seguir especificadas, atualizadas monetariamente e acrescidas dos juros de mora, calculadas a partir das datas discriminadas até a data da efetiva quitação do débito, fixando-lhe o prazo de quinze dias, para que comprove, perante o Tribunal, o recolhimento das referidas quantias aos cofres do Instituto Nacional do Seguro Social, nos termos do art. 23, inciso III, alínea 'a', da citada lei, c/c o art. 214, inciso III, alínea 'a', do Regimento Interno do TCU.
Débitos relacionados à responsável Hamilton Bernardes (XXX.584.649-XX) referente à concessão feita ao (s) beneficiário (s) :
Adizio Felicidade da Costa (NB: 42/141.116.083-2) :
	Data da ocorrência
	Valor histórico (R$) 

	29/01/2008
	938,00

	06/03/2008
	1.172,00

	08/04/2008
	1.186,00

	06/05/2008
	1.186,00

	09/06/2008
	1.186,00

	03/07/2008
	1.186,00

	07/08/2008
	1.186,00

	03/09/2008
	1.186,02

	03/09/2008
	592,98

	03/10/2008
	1.186,00

	06/11/2008
	1.186,00

	03/12/2008
	1.186,94

	03/12/2008
	592,98

	06/01/2009
	1.186,00

	04/02/2009
	1.186,00

	04/03/2009
	1.257,00

	07/04/2009
	1.257,00

	06/05/2009
	1.257,00

	05/06/2009
	1.257,00

	06/07/2009
	1.257,00

	10/08/2009
	1.257,00

	08/09/2009
	1.256,92

	08/09/2009
	628,08

	07/10/2009
	1.257,00

	06/11/2009
	1.257,00

	03/12/2009
	1.256,46

	03/12/2009
	628,08

	06/01/2010
	1.257,00

	03/02/2010
	1.334,00

	03/03/2010
	1.334,00

	06/04/2010
	1.334,00

	05/05/2010
	1.334,00

	07/06/2010
	1.334,00

	06/07/2010
	1.334,00

	04/08/2010
	1.353,90

	04/08/2010
	119,10

	06/09/2010
	1.353,44

	06/09/2010
	676,56

	05/10/2010
	1.354,00

	05/11/2010
	1.354,00

	03/12/2010
	1.353,71

	03/12/2010
	676,57

	06/01/2011
	1.354,00

	04/02/2011
	1.440,00

	10/03/2011
	1.440,00

	18/04/2011
	1.440,00

	05/05/2011
	1.440,00

	06/06/2011
	1.440,00

. Argeu Patrício (NB: 42/141.116.085-9) :
	Data da ocorrência
	Valor histórico (R$) 

	31/01/2008
	659,00

	07/03/2008
	823,00

	07/04/2008
	833,00

	08/05/2008
	833,40

	10/06/2008
	833,40

	08/07/2008
	833,40

	25/08/2008
	833,40

	05/09/2008
	833,15

	05/09/2008
	416,25

	20/10/2008
	833,40

	19/11/2008
	833,40

	05/12/2008
	832,97

	05/12/2008
	416,25

	08/01/2009
	833,40

	09/02/2009
	833,40

	09/03/2009
	882,40

	07/04/2009
	881,78

	08/05/2009
	881,78

	05/06/2009
	881,78

	07/07/2009
	881,78

	07/08/2009
	881,78

	08/09/2009
	881,78

	08/09/2009
	440,89

	07/10/2009
	881,78

	09/11/2009
	881,78

	07/12/2009
	881,78

	07/12/2009
	440,89

	08/01/2010
	881,78

	05/02/2010
	935,92

	05/03/2010
	935,92

	08/04/2010
	935,92

	07/05/2010
	935,92

	08/06/2010
	935,92

	07/07/2010
	935,92

	09/08/2010
	949,85

	09/08/2010
	83,58

	08/09/2010
	949,85

	08/09/2010
	474,92

	07/10/2010
	949,85

	08/11/2010
	949,85

	07/12/2010
	949,85

	07/12/2010
	474,92

	07/01/2011
	949,85

	07/02/2011
	1.010,73

	10/03/2011
	1.010,73

	07/04/2011
	1.010,73

	06/05/2011
	1.010,73

	07/06/2011
	1.010,73

	07/07/2011
	1.010,73

. Carlos Alberto Pereira Dias (NB: 42/141.116.373-4) :
	Data da ocorrência
	Valor histórico (R$) 

	28/04/2008
	167,00

	19/05/2008
	833,00

	05/06/2008
	833,00

	07/07/2008
	833,00

	06/08/2008
	833,00

	04/09/2008
	833,67

	04/09/2008
	312,33

	03/10/2008
	833,00

	05/11/2008
	833,00

	05/12/2008
	833,54

	05/12/2008
	312,33

	19/01/2009
	833,00

	20/02/2009
	833,00

	20/03/2009
	833,00

	22/04/2009
	833,00

	07/05/2009
	833,00

	15/06/2009
	833,00

	13/07/2009
	833,00

	05/08/2009
	882,19

	03/09/2009
	882,19

	03/09/2009
	441,09

	05/10/2009
	882,19

	05/11/2009
	882,19

	03/12/2009
	882,19

	03/12/2009
	441,09

	06/01/2010
	882,19

	03/02/2010
	936,35

	03/03/2010
	936,35

	06/04/2010
	936,35

	05/05/2010
	936,35

	04/06/2010
	936,35

	05/07/2010
	936,35

	04/08/2010
	950,11

	04/08/2010
	82,56

	03/09/2010
	950,11

	03/09/2010
	475,05

	05/10/2010
	950,11

	04/11/2010
	950,11

	03/12/2010
	950,11

	03/12/2010
	475,06

	05/01/2011
	950,11

	03/02/2011
	1.011,01

	03/03/2011
	1.011,01

	05/04/2011
	1.011,01

	04/05/2011
	1.011,01

	03/06/2011
	1.011,01

	05/07/2011
	1.011,01

	03/08/2011
	1.011,01

	05/09/2011
	1.011,58

	05/09/2011
	506,79

	05/09/2011
	3,99

	05/10/2011
	1.011,58

. Domingos Inacio da Silveira (NB: 42/151.312.137-2) : 
	Data da ocorrência
	Valor histórico (R$) 

	14/09/2010
	170,88

	14/09/2010
	170,12

	08/10/2010
	1.021,00

	03/11/2010
	1.021,00

	02/12/2010
	1.021,09

	02/12/2010
	170,13

	04/01/2011
	1.021,00

	02/02/2011
	1.052,00

	02/03/2011
	1.052,00

	05/04/2011
	1.052,00

	03/05/2011
	1.052,00

	02/06/2011
	1.052,00

	04/07/2011
	1.052,00

	02/08/2011
	1.052,00

	02/09/2011
	1.051,90

	02/09/2011
	525,95

	02/09/2011
	3,57

	04/10/2011
	1.052,00

	03/11/2011
	1.052,00

	02/12/2011
	1.052,65

	02/12/2011
	525,95

	03/01/2012
	1.052,00

	02/02/2012
	1.116,00

	02/03/2012
	1.116,00

. Ernesto José Werner (NB: 42/137.219.890-0) :
	Data da ocorrência
	Valor histórico (R$) 

	12/07/2007
	451,00

	16/08/2007
	1.041,00

	10/09/2007
	1.040,70

	10/09/2007
	260,17

	05/10/2007
	1.040,70

	08/11/2007
	1.040,70

	07/12/2007
	1.040,70

	07/12/2007
	260,18

	08/01/2008
	1.040,70

	12/02/2008
	1.040,70

	07/03/2008
	1.040,70

	07/04/2008
	1.087,01

	08/05/2008
	1.087,01

	06/06/2008
	1.087,01

	07/07/2008
	1.087,01

	07/08/2008
	1.087,01

	05/09/2008
	1.087,01

	05/09/2008
	543,50

	07/10/2008
	1.087,01

	07/11/2008
	1.087,01

	05/12/2008
	1.087,01

	05/12/2008
	543,51

	08/01/2009
	1.087,01

	06/02/2009
	1.087,01

	06/03/2009
	1.151,36

	07/04/2009
	1.151,36

	08/05/2009
	1.151,36

	05/06/2009
	1.151,36

	07/07/2009
	1.151,36

	07/08/2009
	1.151,36

	08/09/2009
	1.151,36

	08/09/2009
	575,68

	07/10/2009
	1.151,36

	09/11/2009
	1.151,36

	07/12/2009
	1.151,36

	07/12/2009
	575,68

	08/01/2010
	1.151,36

	05/02/2010
	1.222,05

	05/03/2010
	1.222,05

	08/04/2010
	1.222,05

	07/05/2010
	1.222,05

	08/06/2010
	1.222,05

	07/07/2010
	1.222,05

	06/08/2010
	1.240,24

	06/08/2010
	109,14

	08/09/2010
	1.240,24

	08/09/2010
	620,12

	07/10/2010
	1.240,24

	08/11/2010
	1.240,24

	07/12/2010
	1.240,24

	07/12/2010
	620,12

	07/01/2011
	1.240,24

	07/02/2011
	1.319,73

	10/03/2011
	1.319,73

	07/04/2011
	1.319,73

	06/05/2011
	1.319,73

	07/06/2011
	1.319,73

Gilmar Kurtz (NB: 42/146.418.772-7) : 
	Data da ocorrência
	Valor histórico (R$) 

	10/09/2009
	1.107,00

	10/09/2009
	1.383,36

	10/09/2009
	345,64

	07/10/2009
	1.383,00

	06/11/2009
	1.383,00

	07/12/2009
	1.382,96

	07/12/2009
	345,64

	05/01/2010
	1.383,00

	05/02/2010
	1.438,00

	05/03/2010
	1.438,00

	05/04/2010
	1.438,00

	05/05/2010
	1.438,00

	07/06/2010
	1.438,00

	05/07/2010
	1.437,58

	05/07/2010
	384,58

	06/08/2010
	1.459,20

	06/08/2010
	127,80

	03/09/2010
	1.458,70

	03/09/2010
	729,30

	06/10/2010
	1.459,00

	04/11/2010
	1.459,00

	02/12/2010
	1.458,69

	02/12/2010
	729,31

	04/01/2011
	1.459,00

	07/02/2011
	1.552,97

	04/03/2011
	1.552,97

	04/04/2011
	1.552,84

	03/05/2011
	1.552,87

	02/06/2011
	1.552,87

	04/07/2011
	1.552,87

	03/08/2011
	1.552,87

	02/09/2011
	1.553,22

	02/09/2011
	776,49

	02/09/2011
	6,16

	04/10/2011
	1.553,87

	03/11/2011
	1.553,87

	02/12/2011
	1.553,43

	02/12/2011
	776,49

	04/01/2012
	1.553,87

	02/02/2012
	1.647,40

	02/03/2012
	1.647,40

. Jaci Vieira Vitorino (NB: 42/151.935.404-2) : 
	Data da ocorrência
	Valor histórico (R$) 

	10/02/2011
	861,46

	10/02/2011
	143,54

	10/02/2011
	1.732,47

	11/03/2011
	1.732,47

	08/04/2011
	1.732,47

	12/05/2011
	1.732,41

	10/06/2011
	1.732,41

	07/07/2011
	1.732,41

	05/08/2011
	1.732,41

	08/09/2011
	1.733,45

	08/09/2011
	866,46

	08/09/2011
	6,02

	07/10/2011
	1.733,47

	07/11/2011
	1.733,47

	07/12/2011
	1.733,91

	07/12/2011
	866,46

	05/01/2012
	1.733,47

	07/02/2012
	1.839,09

	08/03/2012
	1.839,09

	13/04/2012
	1.839,09

	08/05/2012
	1.839,09

- Valor atualizado do débito (com juros) em 2/10/2020: R$ 664.345,19 (peça 74) 
d) aplicar, ao responsável Hamilton Bernardes (XXX.584.649-XX) , a multa prevista no art. 57 da Lei 8.443/1992 c/c o art. 267 do Regimento Interno do TCU, fixando-lhe o prazo de quinze dias, a contar da notificação, para que comprove, perante o Tribunal (art. 214, III, alínea 'a', do Regimento Interno do TCU) , o recolhimento da dívida aos cofres do Tesouro Nacional, atualizada monetariamente desde a data do acórdão que vier a ser proferido por este Tribunal até a do efetivo recolhimento, se pagas após o vencimento, na forma da legislação em vigor;
e) autorizar, desde logo, a cobrança judicial das dívidas, caso não atendidas a notificação, na forma do disposto no art. 28, inciso II, da Lei 8.443/1992;
f) autorizar também, desde logo, se requerido, com fundamento no art. 26, da Lei 8.443, de 1992, c/c o art. 217, §§ 1º e 2º do Regimento Interno do TCU, o parcelamento da (s) dívida (s) em até 36 parcelas, incidindo, sobre cada parcela, corrigida monetariamente, os correspondentes acréscimos legais, fixando-lhe o prazo de quinze dias, a contar do recebimento da notificação, para comprovar, perante o Tribunal, o recolhimento da primeira parcela, e de trinta dias, a contar da parcela anterior, para comprovar os recolhimentos das demais parcelas, devendo incidir, sobre cada valor mensal, atualizado monetariamente, os juros de mora devidos, no caso do débito, na forma prevista na legislação em vigor, alertando o responsável de que a falta de comprovação do recolhimento de qualquer parcela importará o vencimento antecipado do saldo devedor, nos termos do § 2º do art. 217 do Regimento Interno deste Tribunal;
g) enviar cópia do Acórdão a ser prolatado à Procuradoria da República no Estado de Santa Catarina, nos termos do § 3º do art. 16 da Lei 8.443/1992, c/c o § 7º do art. 209 do Regimento Interno do TCU, para adoção das medidas cabíveis;
h) enviar cópia do Acórdão que vier a ser proferido ao Instituto Nacional do Seguro Social e ao responsável, para ciência;
i) informar à Procuradoria da República no Estado de Santa Catarina, ao Instituto Nacional do Seguro Social e ao responsável que a presente deliberação, acompanhada do Relatório e do Voto que a fundamenta, está disponível para a consulta no endereço www.tcu.gov.br/acordaos, além de esclarecer que, caso requerido, o TCU poderá fornecer sem custos as correspondentes cópias, de forma impressa;
j) informar à Procuradoria da República no Estado de Santa Catarina que, nos termos do parágrafo único do art. 62 da Resolução TCU 259/2014, os procuradores e membros do Ministério Público credenciados nesta Corte podem acessar os presentes autos de forma eletrônica e automática, ressalvados apenas os casos de eventuais peças classificadas como sigilosas, as quais requerem solicitação formal."
É o relatório.

não há.

Subprocurador-Geral Lucas Rocha Furtado.

TOMADA DE CONTAS ESPECIAL. INSTITUTO NACIONAL DO SEGURO SOCIAL. SUPERINTENDÊNCIA ESTADUAL DE FLORIANÓPOLIS/SC. CONCESSÃO IRREGULAR DE BENEFÍCIOS PREVIDENCIÁRIOS. IRREGULARIDADES COMETIDAS POR EX-SERVIDOR. CITAÇÃO. REVELIA. IRREGULARIDADE DAS CONTAS. DÉBITO. MULTA.

TOMADA DE CONTAS ESPECIAL (TCE)

Secretaria de Controle Externo de Tomada de Contas Especial (SecexTCE).

Trata-se de tomada de contas especial (TCE) instaurada pelo Instituto Nacional do Seguro Social (INSS) em desfavor de Hamilton Bernardes, ex-servidor de seu quadro, em razão da habilitação e concessão irregular de benefícios previdenciários em decorrência de atos praticados na Agência de Previdência Social em São José, vinculada à Gerência Executiva do INSS em Florianópolis/SC (GEXFLO) .
Conforme consignado à instrução transcrita no relatório precedente, o fundamento para a instauração da TCE foi a seguinte irregularidade:
"Habilitação e concessão de aposentadoria, mediante a inserção de dados fictícios no sistema com cômputo indevido de período de contribuição e de atividade especial no âmbito da Agência de Previdência Social em São José, vinculada à Gerência Executiva do INSS em Florianópolis/SC (GEXFLO) ."
Na fase interna da TCE, o órgão concedente concluiu que o prejuízo importa no valor original de R$ 299.821,00, imputando-se a responsabilidade a Hamilton Bernardes, na condição de servidor do INSS e responsável pela análise e concessão de benefícios previdenciários. O Controle Interno anuiu a esse posicionamento.
No âmbito do TCU, após a promoção de diligência junto ao INSS, a entidade apresentou documentos que sanearam os autos em relação aos beneficiários. Nesse sentido, de acordo com os pareceres emitidos nos autos e jurisprudência pacífica desta Casa em casos dessa natureza (Acórdãos 762/2020, 901/2019, 1.686/2018, 70/2017, 297/2016, 2.428/2015, 1.791/2014, 2.449/2013 e 3.038/2013, todos do Plenário) , entendo que se deve excluir da relação processual aqueles inicialmente arrolados na condição de beneficiários.
Quanto a Hamilton Bernardes, tem-se que o responsável foi regularmente citado, entretanto, o prazo regimental transcorreu sem que fossem apresentadas alegações de defesa ou efetuado o recolhimento do débito. Dessa forma, deve ser considerado revel, dando-se prosseguimento ao processo, conforme estabelece o art. 12, § 3º, da Lei 8.443/1992.
Corroboro as análises empreendidas pela unidade instrutora, as quais contaram com a anuência do Ministério Público junto ao TCU, razão pela qual incorporo os fundamentos apresentados às minhas razões de decidir, sem prejuízo das considerações a seguir.
Considerando que as informações presentes nos autos não permitem constatar a regular aplicação dos recursos repassados, e que, mesmo tendo sido dada oportunidade de defesa ao responsável, tanto perante o órgão concedente quanto no âmbito desta Corte de Contas, ele não se desincumbiu desse ônus, não há o que se aproveitar em seu favor.
Diante da não apresentação de defesa e da ausência de indícios de que o responsável tenha agido de maneira diligente ou adotado quaisquer medidas para resguardar o erário, reputo não ser possível reconhecer sua boa-fé, o que autoriza o imediato julgamento definitivo de mérito de suas contas, nos termos do art. 202, § 6º, do Regimento Interno do TCU.
No que tange à prescrição do débito, sabe-se que, há tempos, este Tribunal, baseado em precedentes do STF e na interpretação do art. 37, § 5º, da Constituição Federal de 1988, tem adotado o entendimento, consolidado na súmula 282, de que "as ações de ressarcimento movidas pelo Estado contra os agentes causadores de danos ao erário são imprescritíveis".
Ocorre que, recentemente, o Supremo Tribunal Federal (STF) , ao julgar o Recurso Extraordinário 636.886/AL, fixou, com repercussão geral, o seguinte enunciado para o Tema 899: "É prescritível a pretensão de ressarcimento ao erário fundada em decisão de Tribunal de Contas". 
Entendo que esse recente julgado do STF deverá ensejar a revisão da jurisprudência deste Tribunal.
No entanto, reconheço que, nos moldes em que foi fixada a tese da Suprema Corte, existem muitas dúvidas e lacunas a serem sanadas, que tornam extremamente difícil a sua imediata aplicação, de forma genérica e abrangente, aos processos que tramitam neste Tribunal. Dada a ausência de lei específica, não há prazo prescricional estabelecido - em lei ou mesmo pela Suprema Corte - para a atuação do TCU no que diz respeito à apuração de dano ao erário, bem como sobre a forma em que se daria o início da contagem e as interrupções desse prazo.
Ademais, embora o verbete já tenha sido publicado, a decisão ainda é passível de modificação mediante Embargos de Declaração, possibilitando o esclarecimento dessas questões ou mesmo a modulação de efeitos, com impacto nos processos em curso.
Até que sobrevenham todos esses esclarecimentos e definições, embora desejável, não é possível a imediata aplicação, com a devida segurança, da tese fixada pelo STF no âmbito do TCU. Por outro lado, não se pode deixar de dar encaminhamento aos incontáveis processos que tangenciam essa discussão neste Tribunal.  
Dessa forma, tenho me curvado à compreensão dos meus pares pela manutenção, por ora, do entendimento que há anos vem sendo adotado pelo TCU e pelo próprio STF, no sentido de considerar imprescritíveis as ações de ressarcimento ao erário.
Não se trata, cabe registrar, de desrespeito ou ignorância ao entendimento firmado pela Suprema Corte, tampouco de se fixar qualquer jurisprudência sobre a sua abrangência neste momento. Apenas entendo que, considerando a indefinição e a possiblidade de modulação da decisão, não seria produtivo, e causaria enorme incerteza, se este Tribunal revisse sua atuação e logo depois a alterasse novamente.
Quanto ao prazo da pretensão punitiva do Tribunal, nos termos do entendimento firmado no Acórdão 1441/2016-TCU-Plenário, importante registrar que os fatos irregulares ocorreram entre 12/7/2007 e 8/5/2012, e que o ato que ordenou a citação se deu em 8/8/2020. Desse modo, ocorreu a prescrição em relação às irregularidades ocorridas antes de 8/8/2010, o que foi levado em consideração na dosimetria da pena.
Nesse cenário, exsurge o dever de julgar irregulares as contas de Hamilton Bernardes, imputando-lhe débito e aplicando-lhe multa, com amparo nos arts. 19 e 57 da Lei Orgânica do TCU.
Ante o exposto, voto por que o Tribunal adote o Acórdão que ora submeto à deliberação deste Colegiado.
TCU, Sala das Sessões Ministro Luciano Brandão Alves de Souza, em 24 de novembro de 2020.
Ministro BRUNO DANTAS 
Relator